【裁判字號】    95,台上,2294
【裁判日期】    950427
【裁判案由】    偽造公文書
【裁判全文】
最高法院刑事判決            九十五年度台上字第二二九四號
    上  訴  人
    即 自訴 人  甲○○○
    自訴代理人  游文華律師
    被      告  乙○○
                        253.
                丙○○
                        號
                丁○○
                        街85.
                戊○○
                        4段2.
上列上訴人因自訴被告等偽造公文書案件，不服台灣高等法院台
中分院中華民國九十二年八月十九日第二審判決（九十二年度上
訴字第七０四號，起訴案號：台灣彰化地方法院九十年度自字第
二０九號），提起上訴，本院判決如下：
    主  文
上訴駁回。
    理  由
按刑事訴訟法第三百七十七條規定，上訴於第三審法院，非以判
決違背法令為理由，不得為之。是提起第三審上訴，應以原判決
違背法令為理由，係屬法定要件。如果上訴理由狀並非依據卷內
訴訟資料，具體指摘原判決不適用何種法則或如何適用不當，或
所指摘原判決違法情事，顯與法律規定得為第三審上訴理由之違
法情形不相適合時，均應認其上訴為違背法律上之程式，予以駁
回。本件原判決援用第一審判決書所記載之證據及理由，以上訴
人甲○○○自訴意旨略稱：伊所有坐落彰化縣溪州鄉○○段第五
一二之一地號土地（下稱系爭土地），與被告戊○○所有坐落同
段第五一二地號土地（下稱第五一二號土地），在未分割前曾共
同耕作一年餘。嗣上述土地於民國四十二年間逕行分割為二部分
，伊抽籤分得系爭土地，洪某則分得第五一二號土地；當時雙方
分耕之土地前段有原始田埂及水泥界樁，後段則有天羅井作為界
址。詎彰化縣北斗地政事務所（下稱北斗地政所）測量員即被告
乙○○於八十八年十二月三日實地複丈時，明知上揭土地之地籍
圖長度較土地現場實際長度短少四公尺，乃其為使戊○○多得土
地，竟故意偏離原土地界址，而在原水泥界樁偏東北處另立塑膠
界樁，使伊所有原屬正方形之系爭土地縮減為北窄南寬之長梯形
，致土地面積減少約一百七十平方公尺；而戊○○之第五一二號
土地則變為北寬南窄之長形，而增加土地面積。又伊於八十九年
五月十六日向法院提出民事確認土地界址訴訟，承審法官僅會同
伊等至土地現場指界，並未指示測量。然彰化縣田中地政事務所
（下稱田中地政所）測量員即被告丙○○，明知伊實際耕作之系
爭土地並不及於道路，且未侵及鄰地。詎其為掩飾上揭土地地籍
圖長度短少四公尺之錯誤，竟於土地複丈成果圖中將系爭土地延
伸至道路（即「Ｆ」部分，面積０．００三八公頃），並占用鄰
地五一二之二地號部分土地（即「Ｅ」部分，面積０．００五六
公頃），致發生系爭土地呈現偏斜平行四邊形狀不實複丈成果圖
之結果。又北斗地政所主任即被告丁○○於九十年三月二十三日
，曾向伊告稱系爭土地並不包括道路部分，且伊委請尚揚工程公
司（下稱尚揚公司）至系爭土地現場實測結果，與雙方土地原有
界址相符。詎丁○○明知系爭土地與五一二地號土地地籍圖長度
短少五公尺，係屬偽造，竟不予更正，而使其屬下即被告乙○○
偽造土地複丈圖而予以行使，致伊損失土地。而被告戊○○明知
雙方真正之界址所在，竟於前述民事確認土地界址訴訟中，故意
隱瞞北斗地政所逕行分割及登記資料係屬偽造之事實，顯見其與
上述地政人員共犯行使偽造公文書罪等情，因認被告等四人均涉
有刑法第二百十六條、第二百十一條行使偽造公文書罪嫌云云。
惟訊據被告等均否認犯罪，被告乙○○辯稱：因系爭土地與第五
一二號土地分別繪製在二張地籍圖上，故該二張地籍圖相接時難
免產生若干誤差。又伊係先以圖解法測量，然後以地籍圖套繪，
且係參照地籍圖及土地現況實施測量，並非故意測繪不實等語。
被告丙○○辯稱：伊係依照法官之指示測量土地，且伊所繪製之
複丈成果圖係依據地籍圖及土地現況，以圖解法測量，並以光波
經緯儀抓住各方位施測點後，再經電腦計算出界址點、使用位置
及面積，其施測程序及方法並無違誤。又本件土地因尚未實施重
測，伊係依照日據時期所留下之地籍原圖測繪，故測量結果與上
訴人實際使用之位置略所偏差，應屬難免等語。被告丁○○辯稱
：伊僅指派被告乙○○至系爭土地現場複丈，並未實際參與測量
，故複丈技術部分應由乙○○負責，與伊無關；而伊於測量成果
圖製作完成後，依規定程序核章判行，係依職權而為，並無不法
等語。被告戊○○辯稱：伊係本於所有權合法使用五一二地號土
地，並無與其他被告共同行使偽造公文書之犯行等語。經查被告
戊○○於八十八年十一月二十日，向北斗地政所申請複丈其所有
之第五一二地號土地，經該所指派被告乙○○於同年十二月三日
赴土地現場實地勘測。上述土地經乙○○實測後之面積為０．一
一五七公頃，其測量成果圖於同年十二月十日，經該所主任即被
告丁○○審核後判行，此有土地複丈申請書、土地界址鑑定作業
紀錄表、土地複丈圖及面積計算表等附卷可稽。查被告乙○○就
戊○○所有之第五一二號土地所製作之複丈成果圖等相關文書，
均係本於其職務上之權力而為，並非無權制作。而被告丁○○就
乙○○所製作之複丈成果予以審核判行，亦係其職務上所應為，
自難認有擅自偽造公文書之情事。又上訴人為確認系爭土地與戊
○○所有第五一二地號土地間之界址，於八十九年一月二十日向
第一審法院提起民事確認土地界址訴訟，經該院函請田中地政所
指派測量員即被告丙○○於同年五月十六日至土地現場勘測，並
繪製測量成果圖送院，亦經第一審調閱八十九年度斗簡字第二０
九號確認界址民事案卷查明無訛。則被告乙○○、丁○○、丙○
○等人既均係本於職權而製作或核判上述土地複丈或測量成果圖
，而非無權製作，自難論以刑法偽造及行使偽造公文書罪。而乙
○○、丁○○、丙○○既不構成上開罪名，被告戊○○自無與之
共犯該罪之可能。又上揭土地既經上訴人與戊○○雙方分耕達數
十年之久，其原有之地形地貌，難免會發生若干變易，尤以原始
田埂週遭泥土經多年沖刷，甚有可能發生位移現象，自不能僅依
上述田埂及雙方耕作之現狀，遽認地籍圖係偽造。且上訴人所有
之系爭土地與被告戊○○所有之五一二地號土地，於各自取得所
有權前，即已分別登記面積為０．０九四三公頃及０．一一五九
公頃，有土地登記簿謄本附卷可稽。而上揭二土地，南北約略等
長，戊○○之土地既較上訴人所有之系爭土地面積為大，則其寬
度大於系爭土地，即屬當然。另依被告乙○○、丙○○測量土地
之結果，上揭土地北側因包含道路用地部分，以致地籍圖所示土
地長度與上述土地實際使用長度不符，惟此充其量僅能反應現行
道路佔用上訴人及戊○○之北側土地，不能憑此遽謂地籍圖係出
於偽造。上訴人未憑實據，遽謂系爭土地地籍圖之地籍線長度比
土地實際長度短少四公尺，並據以推論地籍圖係偽造，自難採信
。而被告乙○○、丙○○分別參照地籍圖，並依圖解法對上述土
地予以實測，其程序及方法並無違誤。縱渠等所製作之複丈成果
圖與上訴人及戊○○雙方耕作現況未盡一致，亦有可能因測量誤
差所致，尚難遽認渠等有故意登載不實之情事。至上訴人雖曾委
託尚揚公司測量系爭土地，然據該公司測量人員柯肇銘證稱：伊
僅係依土地現況測量，並未參照地籍圖施測，系爭土地週遭係以
田埂及道路為界等語。可見該公司所製作之測量圖，其性質應僅
屬系爭土地耕作現況圖，而非依據地籍圖施測之土地實測圖，自
不得憑以認定被告乙○○、丙○○所製作之複丈成果圖內容不實
。況被告乙○○、丙○○依據地籍圖套繪所得之複丈成果圖，並
未變更系爭土地之登記面積，上訴人之權利在實質上無損失，亦
難認被告等有故意登載不實事項於公文書之犯行。至上訴人聲請
調閱日據時期之原始登錄圖及當時之指界、測量等資料，並請求
傳訊證人黃榮達，以證明雙方之界址等情。惟上述證據資料尚不
足以證明被告等主觀上有偽造公文書或登載不實公文書之故意，
自無調查之必要，此外，復查無證據足以證明被告等涉有如上訴
人所指之犯行，因認不能證明被告等犯罪，乃維持第一審諭知被
告等均無罪之判決，而駁回自訴人在第二審之上訴，已敘明其證
據取捨暨得心證之理由綦詳。核其所為之論斷，俱與卷內資料相
符，從形式上觀察，原判決並無違背法令之情形。上訴意旨略以
：原判決雖以被告等有權製作或審核土地複丈圖，而認不成立行
使偽造公文書罪；但對於被告等是否有故意登載不實公文書之情
形，則未予審酌，自有不當。又被告乙○○、丙○○未依照雙方
土地現況及原有界址施測，竟濫用職權肆意測量，故意製作內容
不實之測量成果圖，致伊土地減少，戊○○土地增多，顯屬違法
，原判決未予詳查，遽為有利於被告等之判決，亦有未合。又被
告等互相勾結，共同利用地政專業及職權犯罪，為不法利益之共
犯結構，原審遽信被告等不實之辯解，而為渠等均無罪之諭知，
顯有違誤。此外，伊向原審聲請調閱地籍正圖、地籍調查表及鄰
地所有人指界資料，以查明實情，原審未予調閱，遽行判決，亦
有未洽云云。惟查證據之取捨及事實之認定，均為事實審法院之
職權，倘其採證認事並未違背證據法則，復已具體敘明其證據取
捨及得心證之理由者，自不得任意指為違法。查原判決對於上訴
人所舉各項主張及證據如何均不足以證明被告等犯罪，以及被告
等否認犯罪暨所辯各語，如何尚堪採信，因認不能證明被告等犯
罪，而維持第一審諭知被告等均無罪之判決，已敘明其取捨證據
及得心證之理由綦詳。又原判決除已說明其何以認為被告等所為
均不構成偽造及行使偽造公文書罪之理由外，對於被告等所為何
以亦不成立公務員登載不實公文書罪，亦已一併加以審酌及說明
。上訴意旨謂原判決未審酌被告等是否有故意登載不實公文書之
情形云云，顯與卷內資料不符，自非適法之上訴理由。再被告乙
○○、丙○○係分別參考地籍圖，並以圖解法及光波經緯儀施測
，再經電腦計算出界址點、使用位置及土地面積，其施測程序及
方法並無違誤。縱渠等所製作之複丈成果圖與上訴人及戊○○雙
方耕作土地現況未盡一致，此非無可能係因雙方土地分耕長達數
十年，地形發生變易、位移，或因雙方土地分別繪製在二張地籍
圖上，而該二張地籍圖相接時發生若干誤差所致。況被告乙○○
、丙○○、丁○○與上訴人及戊○○並無特殊交情，亦乏利害關
係，尚難遽認渠等有故意勾結而於土地複丈成果圖登載不實之情
事。上訴意旨未憑實據，任意推測被告等共同利用職權犯罪，為
不法利益之共犯結構云云，自無可取。此外，原判決對於上訴人
聲請調閱系爭土地之原始登錄圖、地籍調查表及指界等資料，已
詳敘其何以無調查必要之理由。上訴意旨對於原判決已詳細審斷
說明之事項，徒憑己意，任意指為違法，亦非適法之第三審上訴
理由。綜上，本件上訴意旨，無非執其在事實審之主張，就上述
土地複丈成果圖是否正確，暨被告等有無行使偽造公文書及登載
不實公文書之故意等單純事實問題，再事爭執，並任憑己意，漫
指原判決違法，並非依據卷內資料具體指摘原判決有如何違背法
令之情形，顯與法律規定得為第三審上訴理由之違法情形不相適
合，揆諸前揭說明，其上訴為違背法律上之程式，應予駁回。
據上論結，應依刑事訴訟法第三百九十五條前段，判決如主文。
中    華    民    國  九十五  年    四    月  二十七  日
                      最高法院刑事第四庭
                          審判長法官  吳  雄  銘
                                法官  池  啟  明
                                法官  劉  介  民
                                法官  郭  毓  洲
                                法官  韓  金  秀
      本件正本證明與原本無異
                                      書  記  官
中    華    民    國  九十五  年    四    月          日
                                                      Y


司法院資訊處製作；財團法人民間司法改革基金會備份。
